ACORDAO-COMPLETO-2346875

ACÓRDÃO DE RELAÇÃO

ACÓRDÃO DE RELAÇÃO 1562/2019 ATA 6/2019 - SEGUNDA CÂMARA

Acórdão 1562/2019-TCU-Segunda Câmara
Trata-se de representação apresentada pelo Sindicato das Empresas de Asseio, Conservação, Trabalho Temporário e Serviços Terceirizáveis do Distrito Federal (SEAC) , com pedido de medida cautelar, em razão de possível irregularidade no Pregão Eletrônico 23/2018, conduzido pelo então Ministério do Desenvolvimento Social (atual Secretaria Especial do Desenvolvimento Social) para contratação de serviços de operacionalização dos procedimentos e rotinas da Ouvidoria Pública.
Considerando que o representante alega irregularidades no item 7.5 do edital do Pregão, uma vez que esse item estabelece que as Convenções Coletivas de Trabalho (CCT) adotadas como referência de preço não serão referência obrigatória pelos licitantes em suas propostas de preço; alega que tal regra possibilita flexibilização do dever de observância à referida norma coletiva e atrai propostas inexequíveis, podendo gerar decisões que colocam em risco a segurança jurídica do processo licitatório; 
considerando que o representante requer deferimento da medida cautelar, suspensão do Pregão Eletrônico 23/2018 e imediata correção da alegada irregularidade prevista no item 7.5. do instrumento convocatório;
considerando que os argumentos do autor indicam a possibilidade de existência de interesse público, consoante o disposto no art. 103, § 1º, da Resolução - TCU 259/2014;
considerando que estão presentes os requisitos de admissibilidade constantes no art. 113, § 1º, da Lei 8.666/1993 c/c os arts. 235 e 237, inciso VII, do Regimento Interno/TCU;
considerando o exame realizado pela unidade técnica que apontou a improcedência das alegações;
	considerando que a jurisprudência recorrente desta Corte de Contas é no sentido de que as propostas devem estar de acordo com as convenções coletivas de trabalho da região de prestação dos serviços, a exemplo do determinado no Acórdão 2564/2009-TCU-Plenário: “9.4.3. especifique, nos instrumentos convocatórios, de forma clara e objetiva, a obrigatoriedade de as licitantes formularem suas propostas de acordo com instrumento coletivo de trabalho vigente no local de prestação dos serviços, caso tal circunstância se constitua em critério de julgamento da licitação”;
	considerando que a consonância com as convenções coletivas não se confunde com a determinação de observância a uma convenção específica. Mostra-se apropriada a previsão do edital de exigir que sejam apresentadas as Convenções Coletivas de Trabalho, mas não indicar quais devem ser obedecidas, tendo em vista que as categorias da contratação não são, necessariamente, abrangidas por uma única representatividade sindical específica, tampouco é lícito vincular empresas a acordo, convenção ou dissídio coletivo de trabalho do qual não sejam signatárias;
	considerando que o licitante arguiu ainda que uma das licitantes apresentou proposta pautada em duas convenções coletivas, e pondera que tal fato permitiria o “jogo de planilha” - situação em que são faturados os itens de maior preço a partir de proposta que contém variações entre preços altos a inexequíveis; 
	considerando que para que seja possível o “jogo de planilha” é necessário que algum item da licitação esteja com sobrepreço em relação aos valores de mercado. No caso em exame, os valores dos salários presentes nas convenções coletivas retratam o próprio preço de mercado da mão de obra licitada;
considerando que não restaram evidenciados os pressupostos necessários à concessão da medida cautelar pleiteada;
considerando o pedido da representante de ingresso como parte interessada no processo;
considerando a jurisprudência deste Tribunal de que o representante não é considerado, automaticamente, parte processual, devendo, para obter essa condição, formular pedido de ingresso nos autos como interessado e comprovar razão legítima para intervir no processo;
considerando a inexistência de direito subjetivo que caracterize razão legítima para intervir no processo no âmbito do TCU, eis que esta Corte tem por missão constitucional a defesa do interesse público e não do privado, o que impede a admissão da representante como parte no processo e o exercício de prerrogativas processuais próprias, a exemplo da sustentação oral; e
considerando que a representante poderá solicitar vista e cópia com base na Lei 12.527/2011 (Lei de Acesso à Informação) ;
os ministros do Tribunal de Contas da União, reunidos em sessão de 2ª Câmara, ACORDAM, por unanimidade, de acordo com os pareceres emitidos nos autos e com fundamento nos arts. 146, § 2º, 235 e 237, inciso VII, 250, inciso I, do Regimento Interno, 113, § 1º, da Lei 8.666/1993, e 103, § 1º, da Resolução TCU 259/2014, em:
a) conhecer desta representação e considerá-la improcedente; 
b) indeferir a medida cautelar pleiteada;
c) indeferir o pedido da representante de ingresso como parte interessada no processo; 
d) dar ciência desta deliberação, bem como da instrução à peça 8, à representante e à Secretaria Especial do Desenvolvimento Social; e 
e) arquivar o processo.
1. Processo TC-Processo 000.612/2019-7 (REPRESENTAÇÃO) 
1.1. Classe de Assunto: VI.
1.2. Representante: Sindicato das Empresas de Asseio, Conservação, Trabalho Temporário e Serviços Terceirizáveis do DF (CNPJ 00.438.770/0001-10) .
1.3. Unidade: Secretaria Especial do Desenvolvimento Social.
1.4. Relatora: ministra Ana Arraes.
1.5. Representante do Ministério Público: não atuou.
1.6. Unidade Técnica: Secretaria de Controle Externo de Aquisições Logísticas (Selog) .
1.7. Representação legal: Augusto Rolim da Silva Neto (OAB/DF 16.854) e outros, representando Sindicato das Empresas de Asseio, Conservação, Trabalho Temporário e Serviços Terceirizáveis do DF. 
1.8. Determinações/Recomendações/Orientações: não há.

Segunda Câmara

Sindicato das Empresas de Asseio, Conservação, Trabalho Temporário e Serviços Terceirizáveis do DF (CNPJ 00.438.770/0001-10).

ANA ARRAES

Não atuou.

REPRESENTAÇÃO (REPR)

Secretaria de Controle Externo de Aquisições Logísticas (Selog).